臺灣臺中地方法院刑事判決　　　　　　　　　　　　九十二年度訴緝字第三三八號
　　公　訴　人　臺灣臺中地方法院檢察署檢察官
　　被　　　告　丙○○
右列被告因偽造文書等案件，經檢察官提起公訴（八十八年度偵字第一九一九九號、
第一九二００號、第一九二０一、一九二０二號、九十年度偵字第五一六七號），本
院判決如左：
    主  文
丙○○共同行使偽造私文書，足以生損害於他人，處有期徒刑貳月，如易科罰金，以
佰元折算壹日。
附表編號一所示內容之各類所得扣繳暨免扣繳憑單正本壹張及編號一所示內容之各類
所得扣繳及免扣繳憑單影本之上、附表編號二、三所示內容之服務證明書影本之上唯
鑫企業有限公司之印文、賴集全之印文（服務證明書上印文係影本）及附表編號三所
示服務證明書上偽造之賴集全之署押（影本）均沒收。
    事  實
一、丙○○於民國（下同）八十七年間因急需現金週轉，適見中福興業有限公司（設
    台中市○○路○段八十一號六樓Ｃ室，以下簡稱：中福公司）所刊登代辦信用貸
    款之廣告，乃與已成年之真實姓名年籍不詳之「吳小姐」接洽，惟丙○○係從事
    板模承包工程，資力不足，不符合信用貸款之條件。然因「吳小姐」每辦成一件
    貸款，可向中福公司領取新台幣（下同）一萬五千元不等之佣金，遂提供偽造之
    各類所得扣繳暨免扣繳憑單（下稱扣繳憑單）、服務（在職）證明書，以供客戶
    可以順利獲得申貸。丙○○明知該情，竟與吳小姐基於偽造文書之犯意聯絡，由
    吳小姐提供丙○○之年籍等資料，經由同公司之業務員陳思惠（另案判處有期徒
    刑八月）委請某真實姓名不詳而被稱呼為「林先生」之成年男子，於如附表（一
    ）所示之行使日期前數日，在不詳之處所，偽造如附表所示內容之扣繳憑單，並
    將偽造之如附表所示服務單位及負責人之印章，分別蓋用在同表所示內容之服務
    證明書及在職證明書上，並偽造賴集全之署押於附表服務證明書上，而偽造丙○
    ○在唯鑫企業有限公司以附表所示之職務服務任職之服務及在職證明書。丙○○
    繼於八十七年十二月二十七日，在台中市第十一信用合作社專門委員黃達政前往
    中福公司核辦對保時，據以行使該偽造之扣繳憑單及服務及在職證明書，持向該
    合作社辦理「歡心理財」免保人消費性貸款三十萬元，足生損害於唯鑫企業有限
    公司、該公司負責人賴集全、台中市第十一信用合作社放款審核之正確性。丙○
    ○於借得三十萬元後，扣除各種費用外，尚需向中福公司購買納骨塔位（每塔位
    約十一萬至十二萬元左右），實得僅約十五萬元左右。迨八十八年一月二十七日
    ，經員警在台中市○○路○段八一號六樓查獲中福公司涉嫌違反公司法罪嫌，再
    至台中市第十一信用合作社扣取借款人之擔保放款保管書件資料袋（共一千二百
    十一袋），始獲悉上情。
二、案經臺中縣警察局烏日分局移送臺灣臺中地方法院檢察署檢察官偵查起訴。
    理  由
一、右揭事實，業據被告丙○○於本院審理時坦承伊知悉中福公司之人員有向台中市
    第十一信用合作社詐稱伊是某公司之員工，惟矢口否認有行使偽造私文書及詐欺
    犯行，辯稱：伊沒有看到該偽造之扣繳憑單及服務證明、在職證明書云云，惟右
    揭事實業經證人陳思惠於臺灣臺中地方法院檢察署八十七年度偵字第二六四四八
    號偽造文書案件偵查中供稱：中福公司取得扣繳憑單之方法有二種，一種是向他
    人購買，一種是自己用手寫。向他人購買部分，每天都會有一個林先生打電話來
    問伊是否需要扣繳憑單，伊提供林先生資料後，林先生就會交給伊所需的扣繳憑
    單，至於扣繳憑單上之資料，有些是由熱河路分公司的同事冒充稅務員打電話去
    詢問的，有些是依據名片上的資料；自己用手寫部分，伊曾看過文心路的同事用
    手寫過（見臺灣臺中地方法院檢察署八十七年度偵字第二六四四八號偵查卷第七
    十至七十二頁）等語明確，復據證人即臺中市第十一信用合作社專門委員黃達政
    於臺灣臺中地方法院檢察署八十八年度偵字第七五一五號違反公司法案件偵查中
    及本件（八十八年度偵字第一九一九九號）偵查時陳稱：借款人在對保時，才現
    場蓋上私章，表示他們所提出之資料真實，借款人當時都拿著扣繳憑單及在職證
    明正本出來，讓伊等與影本核對相符後，才由他們自己或中福公司的人員蓋章在
    其上等語（見卷附八十九年一月二十七日及八十九年三月二十七日訊問筆錄）明
    確。且另案被告即中福公司業務員蘇怡菁、張芝瑋、莊家蓉、廖貴香、陳碧雲、
    邱春龍、陳羿君、郝鎮西、王清華、王宥筌、賴金華、張志銘、黃玫雀、謝東峰
    、左竹君、王緒宏、許世豐、林玉姿、石惠禎、劉振華、廖子淇、江耀庭等人於
    臺灣臺中地方法院檢察署八十八年度偵字第七五一五號違反公司法案件偵查中亦
    均供陳：借款人均知道所交付之扣繳憑單及在職證明都是假的，他們對保時有在
    偽造之扣繳憑單上親自蓋章或由銀行人員幫他們蓋等語（見該偵查卷八十九年一
    月二十七日訊問筆錄）。被告丙○○由台中市第十一信用合作社專門委員黃達政
    辦理對保，對保時有與被告確認扣繳憑單等文件，業據證人黃達政於本院審理時
    結證稱：被告均拿身分證、扣繳憑單過來，面對面對保，服務證明書已經附在卷
    內，有跟被告拿身分證、扣繳憑單等核對影本確認過，被告才在扣繳憑單影本上
    簽名等語屬實，且被告亦知悉辦理貸款應備有扣繳憑單等文件，業據被告於本院
    調查、審理時自承明確，被告丙○○辯稱：扣繳憑單、服務證明書均非渠等提出
    行使云云，顯係卸責之詞，不足採信，此外，並有如附表所示之扣繳憑單、在職
    證明書及職務證明書、臺中市第十一信用合作社歡心理財免保人消費性貸款借款
    申請書等件在卷可稽。本件事證明確，被告犯行洵堪認定。
二、查扣繳憑單係刑法第二百十條所稱之私文書；在職（職務）證明書則屬同法第二
    百十二條關於服務之特種文書。被告丙○○原不符辦理信用貸款之條件，竟意圖
    為自己不法所有，以行使偽造扣繳憑單及服務證明書之詐騙方式申貸，致臺中市
    第十一信用合作社誤認被告丙○○條件符合而准貸，自足以生損害於唯鑫企業有
    限公司、賴集全及臺中市第十一信用合作社審核貸款之正確性。是核被告丙○○
    所為，係犯刑法第二百十六條、第二百十條行使偽造私文書罪、同法第二百十六
    條、第二百十二條行使偽造特種文書罪及同法第三百三十九條第一項詐欺取財罪
    。被告丙○○與承辦業務員吳小姐間，具有犯意之聯絡與行為之分擔，為共同正
    犯。至陳思惠、「林先生」與被告丙○○未有任何接觸，尚難認被告等人事前即
    知悉各業務員係經由陳思惠轉交資料予「林先生」進行偽造文件，故被告丙○○
    與陳思惠、「林先生」間，並未存有共犯關係，併此敘明。被告丙○○偽造私文
    書及特種文書之低度行為，應為行使之高度行為所吸收均不另論罪。被告丙○○
    同時地行使偽造私文書及行使偽造特種文書，係一行為觸犯數罪名，為想像競合
    犯，應從較重之行使偽造私文書罪論處。又被告丙○○所犯上開行使偽造私文書
    與詐欺取財罪間，有方法、結果之牽連關係，為牽連犯，應從一重之行使偽造私
    文書罪處斷。爰審酌被告丙○○素行良好，因個人或家庭因素急需現金週轉，為
    使銀行核准貸款，竟不惜以行使偽造文書之方式告貸，破壞社會金融交易秩序，
    所生危害非淺，惟念及被告因社會歷練不足，遭業務員利用，情境堪憫及犯罪後
    態度尚屬良好等一切情狀，量處如主文所示之刑，並諭知易科罰金之折算標準（
    按本件被告行為後，刑法第四十一條業於九十年一月十日修正公布，同年月十二
    日生效，修正後刑法第四十一條第一項前段規定「犯最重本刑為五年以下有期徒
    刑以下之刑之罪，而受六個月以下有期徒刑或拘役之宣告，因身體、教育、職業
    或家庭之關係或其他正當事由，執行顯有困難者，得以一元以上三元以下折算一
    日，易科罰金。」與修正前刑法第四十一條規定「犯最重本刑為三年以下有期徒
    刑以下之刑之罪，而受六月以下有期徒刑或拘役之宣告，因身體、教育、職業或
    家庭之關係，執行顯有困難者，得以一元以上三元以下折算一日，易科罰金。」
    不同。比較新舊法結果，以新法較有利於行為人，故依刑法第二條第一項前段規
    定，本件自應適用裁判時之法律即修正後刑法第四十一條第一項之規定，被告丙
    ○○得諭知易科罰金之折算標準，併此敘明），以示懲儆。
三、如附表所示內容之扣繳憑單一張扣案者係影本且其上有唯鑫企業有限公司之印文
    及賴集全關於「本影本與正本相符，如有不實願負法律責任」等字樣即明，是該
    等扣繳憑單應有正本一份，係被告丙○○所有，且供為本件犯罪所用之物，雖未
    扣案，但不能證明均業已滅失，併依刑法第三十八條第一項第二款宣告沒收之；
    至於扣繳憑單「影本」已因行使而非屬被告丙○○所有，爰不諭知沒收；至如附
    表所示內容之在職及在職證明書共二份，業因行使交付予臺中市第十一信用合作
    社申請貸款，不復屬被告丙○○所有，惟扣繳憑單影本上、服務證明書影本上、
    在職證明書正本上偽造之唯鑫企業有限公司印文及偽造之負責人賴集全之印文，
    及服務證明書影本上負責人之署押（影本）均係偽造，不問屬於犯人與否，均應
    依刑法第二百十九條之規定宣告沒收。再者，如附表所示內容之在職證明書上所
    蓋用之各服務單位及各負責人之印章，核屬「林先生」所偽造，被告就此部分既
    與「林先生」無共犯之關係，依從刑依附主刑之原則，自不得在本案諭知沒收。
    末按所謂偽造署押，一方面必須違反本人之意思而具偽造之故意，另方面則在表
    示承認所簽署文書之效力，查本件被告丙○○之在職證明書上，其上包括姓名、
    出生年月日、籍貫、地址、服務單位、負責人、職稱等字跡，均係以列印方式製
    作，或係以固定列表示是其上固有服務單位負責人之姓名，惟該姓名僅係表明負
    責人為何人，而非表示承認簽署文書之意思，該等姓名非屬偽造之署押，故就該
    在職證明書上「賴集全」之部分，不為沒收之諭知，併此敘明。
四、移送併辦部分：台灣台中地方法院檢察署九十年度偵字第二０五六０號詐欺一案
    ，雖經告訴人甲○○指訴被告丙○○於八十八年初向伊借款一百二十七萬未還等
    語，惟按刑法第三百三十九條第一項詐欺罪之成立，以意圖為自己或第三人不法
    所有，以詐術使人將本人或第三人之物交付為要件。所謂以詐術使人交付，必須
    被詐欺人因其詐術而陷於錯誤，若其所用方法不能認為詐術，亦不致使人陷於錯
    誤，即不構成該罪，最高法院四十六年台上字第二六０號著有判例可參。是民事
    債務當事人間，若有未依債務本旨履行給付之情形，在一般社會經驗上，原因非
    止於一端，或因不可歸責之事由無法給付，或因合法對他造主張抗辯而拒絕給付
    ，甚至債之關係成立後，始行惡意遲延給付，皆有可能，非必出於自始無意給付
    之財產犯罪一端，要難單純以債務不履行之狀態，遽認被告自始有詐欺之故意。
    訊據被告丙○○堅決否認有詐欺甲○○之犯行，辯稱：伊當時是與乙○○一起向
    田坤借錢，後來是因為作工程做不好才沒有錢付，沒有不法所有意圖等語，經查
    ：本案被告與案外人乙○○一起向甲○○借錢時係據實告知渠等是要一起作工程
    ，業據告訴人到庭自承明確，核與被告所辯情節相符，而公訴人引用告訴人所提
    之支票影本作為本案被告詐欺之證據，復查無其他積極事證足以證明被告於借錢
    之初有不法所有之意圖，又告訴人於審理前亦與被告達成和解，表示不予追究，
    並提出和解書一份附卷可稽，是以本件併案部分罪證不足，自與本案無連續犯之
    裁判上一罪之關係，爰退回之，附此敘明。
 據上論斷，應依刑事訴訟法第二百九十九條第一項前段，刑法第二條第一項前段、
第二十八條、第二百十六條、第二百十條、第二百十二條、第三百三十九條第一項、
第五十五條、修正後刑法第四十一條第一項前段、第二百十九條、第三十八條第一項
第二款，罰金罰鍰提高標準條例第一條前段、第二條，判決如主文。
中      華      民      國    九十三    年      一      月      十六    日
                              臺灣臺中地方法院刑事第九庭
                                審判長法  官  曾  佩  琦
                                      法  官  楊  曉  惠
                                      法  官  陳  如  玲
右正本證明與原本無異。
如不服本判決，應於判決送達後十日內向本院提出上訴狀，上訴於臺灣高等法院臺中
分院（須附繕本）。
                                      書記官
中      華      民      國    九十三    年      一      月      十六    日
附錄論罪科刑法條全文：
第二百十六條
行使第二百十條至第二百十五條之文書者，依偽造、變造文書或登載不實事項或使登
載不實事項之規定處斷。
第二百十條
偽造、變造私文書，足以生損害於公眾或他人者，處五年以下有期徒刑。
第二百十二條
偽造、變造護照、旅券、免許證、特許證及關於品行、能力服務或其他相類之證書、
介紹書，足以生損害於公眾或他人者，處一年以下有期徒刑、拘役或三百元以下罰金
。
第三百三十九條第一項
意圖為自己或第三人不法之所有，以詐術使人將本人或第三人之物交付者，處五年以
下有期徒刑、拘役或科或併科一千元以下罰金。
  附表扣繳憑單
┌──┬─────┬────┬────┬──┬────────┬─────
│編號│所得人姓名│給付總額│扣繳稅額│年度│申報單位        │扣繳義務人
│    │          │        │        │    │                │
├──┼─────┼────┼────┼──┼────────┼─────
│ 一 │丙○○    │657342  │32868   │86  │唯鑫企業有限公司│賴集全
└──┴─────┴────┴────┴──┴────────┴─────
   附表在職證明書及服務證明書（服務證明書為影本）
┌──┬─────┬────┬────────┬─────┬────┬──
│編號│在職人姓名│所任職位│服務單位        │負責人    │證明日期│備註
├──┼─────┼────┼────────┼─────┼────┼──
│ 二 │丙○○    │主  任  │唯鑫企業有限公司│賴集全    │871217  │一份
├──┼─────┼────┼────────┼─────┼────┼──
│ 三 │丙○○    │主  任  │唯鑫企業有限公司│賴集全    │871217  │一份
└──┴─────┴────┴────────┴─────┴────┴──
